# 合并报表顺流交易抵消对长期股权投资抵消的影响

提问人：yuxiaohong 时间：2014-04-06 22:15:01
现在我正在学习《合并财务报表》会计准则，我学习到，在编制合并报表时，长期股权投资不一定要从成本法转换为权益法；但对于企业实际操作时，还是成本法转换为权益法与子公司所有者权益的抵消更熟悉。 公司内部交易的抵消区分顺流、逆流交易抵消，顺流交易抵消归属于母公司股东的未实现利润。那和上面提到的内容结合起来，也就是长期股权投资从成本法转换为复杂权益法，抵消顺流交易也会影响到长期股权投资。这时长期股权投资与子公司净资产的抵消时应该如何调整？ 这个问题我用下面这个自己设计的案例来解释： 假设甲公司年初以 2500 万元投资乙公司，从而持有乙公司80%股权，乙公司年初所有资产、负债的账面价值与公允价值相等。年初时乙公司股本 2000 万元，资本公积 500 万元，盈余公积 300 万元，未分配利润 200 万元。本年度甲、乙公司内部交易如下：乙公司商品 200 万元以售价 400 万元户出售给甲公司，甲公司商品 400 万元以售价 500 万元出售给乙公司，乙公司本年度净利润1000 万元，年末提取盈余公积 100 万元，向投资者分配现金股利 100 万元。甲、乙公司年末时都没有对外销售这些内部交易的商品。
年末时甲公司编制合并报表时的调整分录： 成本法转换为复杂权益法 借：长期股权投资 540 （1000-200）x80%-100贷：投资收益 540 抵消逆流交易 借：营业收入 400 贷：营业成本 200 存
货 200 抵消顺流交易 借：营业收入 500 贷：营业成本 400 存货 100 抵
消现金股利 借：投资收益 80 贷：长期股权投资 80 借：股本 2000 资本公积 500 盈余公积 400未分配利润 800 商誉 100 贷：长期股权投资 2960 （2500+540-80） 少数股东权益 740 （600+160-20） 这笔分录有问题，长期股权投资从成本法转换为复杂权益法时，因对顺流交易未实现利润调整了长期股权投资，导致和乙公司净资产无法对应，这时怎么调整？ 借：投资收益 540 少数股东收益 160 期初未分配利润 200 贷：提取盈余公积100 向投资者分配股利 100 期末未分配利润 800 这笔分录也不平衡，原因也是抵消了顺流交易的未实现利润对投资收益有影响，这将如何调整？ 请大家指导我。

回答人：chenyiwei
不建议模拟权益法（尤其是复杂权益法）。 2010 年版的《企业会计准则讲解》就是因为在编制合并报表的过程中模拟复杂权益法核算，导致最终抵消结果中未实现损益在多数股权和少数股权之间的分配出现错误。很重要的一点是：现在的合并报表编制依据的是实体理论，将母公司股东和少数股东平等对待；而模拟权益法核算仍然是站在母公司股东的立场上看问题，立场的差异导致模拟权益法核算并不能减轻编制合并报表的工作量，反而导致了概念的混淆。而且用了复杂权益法反而更容易出问题：复杂权益法下的内部交易损益按比例抵销是用在合营、联营企业的权益法核算上的，而子公司在合并报表层面的处理与之完全不同。 掌握一点：合并报表准则（不论是 2006 版还是 2014 修订版）对合并报表的编制都是基于实体理论，这两者在合并报表编制的具体技术方法上并没有区别。
基本要求都是：顺流交易抵销未实现损益的影响全部归属于母公司股东，少数股东不分摊；逆流交易抵销未实现损益的影响金额按照在内部交易中处于卖方地位的子公司的股权结构，分配给母公司股东和少数股东。

提问人：呼叫帮助 时间：2014-04-08 10:59:23
2006 版和 2014 修订版主要区别应是顺流交易抵销未实现损益的影响全部归属于母公司股东，少数股东不分摊吧?

回答人：chenyiwei
其实 2006 版下顺流交易未实现损益的抵消影响也不应分摊给少数股东的。《讲解 2010 》此部分内容表述有误。

提问人：yuxiaohong 时间：2014-04-08 21:46:47
谢谢陈老师的回答。我好像明白了，编制合并财务报表时长期股权投资不需要从成本法转换为权益法？这也可以从长期股权投资新会计准则的内容中可以发现。 但我还是有疑问，如果不需要从成本法转换为权益法，那在控制权取得日后，子公司的净资产与母公司长期股权投资（成本法下的初始成本）缺乏对应关系？他们之间的差额怎么办？ 好像还是需要按从成本法转换为简单权益法，才能够编制调整抵消分录吧？ 望赐教！

回答人：chenyiwei
成本法下的直接合并就是抵销投资成本和购买日取得的净资产份额，并确认少数股权。投资后在子公司净利润和其他权益变动中所享有的份额没有在投资账面价值中体现，所以不存在重复核算，不需要抵销。

提问人：呼叫帮助 时间：2014-04-09 15:12:59
根据 2010 年准则文过讲解: （ 1 ）对于投资企业向联营企业或合营企业出售资产的顺流交易，在该交易存在未实现内部交易损益的情况下（即有关资产未对外部独立第三方出售），投资企业在采用权益法计算确认应享有联营企业或合营企业的投资损益时，应抵销该未实现内部交易损益的影响，同时调整对联营企业或合营企业长期股权投资的账面价值。当投资方向联营企业或合营企业出资或是将资产出售给联营企业或合营企业，同时有关资产由联营企业或合营企业持有时，投资方对于投出或出售资产产生的损益确认仅限于归属于联营企业或合营企业其他投资者的部分。即在顺流交易中，投资方投出资产或出售资产给其联营企业或合营企业产生的损益中，按照持股比例计算确定归属于本企业的部分不予确认。 2014 年新修订的有这样一段话: 第三十六条母公司向子公司出售资产所发生的未实现内部交易损益，应当全额抵销“归属于母公司所有者的净利润”。 子公司向母公司出售资产所发生的未实现内部交易损益，应当按照母公司对该子公司的分配比例在“归属于母公司所有者的净利润”和“少数股东损益”之间分配抵销。 子公司之间出售资产所发生的未实现内部交易损益，应当按照母公司对出售方子公司的分配比例在“归属于母公司所有者的净利润”和“少数股东损益”之间分配抵销。 我理解是联营企业顺流、逆流交易现在的处理方法就需要比照 2014 年新修订的长投规定去进行处理？这是否也是新旧的规定差异？

回答人：chenyiwei
不影响。对联营、合营企业的长期股权投资仍按照长期股权投资准则核算，对内部交易损益仍然是按比例抵销。合并报表准则规范的是合并报表层面对合并范围内各企业之间内部交易的抵销处理，两者适用范围完全不同。

提问人：xxcg11 时间：2014-04-09 19:44:49
陈版老合并报表编制: 【例3—10】甲企业于持有乙公司有表决权股份的20%，能够对乙公司生产经营施加重大影响。20×7年 11 月，甲公司将其账面价值为 600 万元的商品以 900 万元的价格出售给乙公司，乙公司将取得的商品作为管理用固定资产核算，预计使用寿命为 10 年，净残值为 0 。假定甲企业取得该项投资时，乙公司各项可辨认资产、负债的公允价值与其账面价值相同，两者在以前期间未发生过内部交易。乙公司20×7年实现净利润为1 000万元。假定不考虑所得税影响。 甲企业在该项交易中实现利润 300 万元，其中的 60 （万元300×20%）是针对本企业持有的对联营企业的权益份额，在采用权益法计算确认投资损益时应予抵销，同时应考虑相关固定资产折旧对损益的影响，即甲企业应当进行的会计处理为： 借：长期股权投资——损益调整［(1 000-300+2.5)×20%］ 1 405 000 　　贷：投资收益　　　　　　　　　 1 405 000 甲企业如存在子公司需要编制合并财务报表，在合并财务报表中对该未实现内部交易损益应在个别报表已确认投资收益的基础上进行以下调整： 借：营业收入（900×20%）
1 800 000 　　贷：营业成本（600×20%）　　　　 1 200 000 　　　　投资收益　　　　　　 600 000第三十六条母公司向子公司出售资产所发生的未实现内部交易损益，应当全额抵销“归属于母公司所有者的净利润”。 我理解在 2014年新修订的合并报表是否是应是这样处理 借：营业收入（900×20%）　　　 9 000 000 　　贷：营业成本（600×20%）
6 000 000 　　　　投资收益　　　　　　 3 000 000

回答人：chenyiwei
与联营、合营企业之间的未实现损益在权益法核算中是按比例抵销；合并范围内母子公司之间的内部交易损益是全部抵消，但要考虑交易的方向以确定抵消影响如何在多数股权和少数股权之间分配。

回答人：chenyiwei
再次强调：合并报表中母子公司之间的内部交易损益抵销和权益法核算中对联营、合营企业的未实现损益抵销所适用的准则是完全不同的，不要把两者混淆。

提问人：yuxiaohong 时间：2014-04-09 22:03:47
因为母公司对子公司的销售只影响到母公司净利润，也就是只对母公司股东享有的净利润有影响，而对少数股东净利润没有影响。
但子公司对母公司的内部销售（逆流）、子公司对子公司的销售影响了子公司净利润，对母公司股东、少数股东都有影响。 所以对二者的抵消有区别。

回答人：chenyiwei
是这样。就是看被抵销的内部交易损益原先确认在哪一方的报表上，就按照这一方的权益结构分配抵销影响数。

提问人：木叶白牙 时间：2014-09-04 22:41:27
也就是说，我们在将权益法调整为成本法的时候，要将逆流交易产生的影响调整后再确认长投和投资收益，这样才能做到逆流交易对净利润的影响在母公司和少数股东之间进行分配？ 对于子公司对子公司的交易咋调整的？

回答人：chenyiwei
不能这样理解。模拟权益法本身就不是合并报表编制的必经步骤。

提问人：木叶白牙 时间：2014-09-06 23:23:14
还是没能理解怎么按照下面准则 36 条进行分配抵消 母公司向子公司出售资产所发生的未实现内部交易损益，应当全额抵销“归属于母公司所有者的净利润”。 子公司向母公司出售资产所发生的未实现内部交易损益，应当按照母公司对该子公司的分配比例在“归属于母公司所有者的净利润”和“少数股东损益”之间分配抵销。 子公司之间出售资产所发生的未实现内部交易损益，应当按照母公司对出售方子公司的分配比例在“归属于母公司所有者的净利润”和“少数股东损益”之间分配抵销。

回答人：chenyiwei
简单说，就是对于逆流交易未实现损益抵销的影响需分配给少数股权，根据应分配的金额，抵销分录为借记“少数股东权益”，贷记“少数股东损益”（以后年度延续抵销时为“年初未分配利润”）。

提问人：木叶白牙 时间：2014-09-06 23:49:45
我好想明白您的意思了，您是说比如甲公司是丙公司的母公司，甲公司持有丙公司80%股权，丙公司向甲公司销售未实现内部交易损益为 100 ，那么在甲公司编制合并报表的时候抵消的未实现内部销售损益为 80 ，剩余的 20 做一笔您上面提到的借记“少数股东权益”，贷记“少数股东损益”？ 转年销售出去的时候反着做一笔借记“少数股东损益”，贷记“少数股东权益”？ 为什么以后年度延续抵销时为“年初未分配利润”？未分配利润不是母公司的吗？上面抵消的是少数股东的呀？

回答人：chenyiwei
应全额抵销内部交易未实现损益 100 ，其中 20 分配给少数股权。在净利润不变的情况下，归属母公司股东和少数股东的损益是此消彼长的，所以抵销金额的分配也会影响到归属母公司股东的权益和损益。

提问人：木叶白牙 时间：2014-09-08 00:01:31
学生愚笨，实务中没有干过相对复杂一点的合并，只是在考注会的时候学过，您上面讲的道理我能理解，可是分录还是不知道怎么做， 借：投资收益【子公司调整后的净利润×母公司持股比例】 　　少数股东损益【子公司调整后的净利润×少数股东持股比例】未分配利润—年初 【子公司】 　　贷：提取盈余公积 【子公司本期计提的金额】 　　　　对所有者（或股东）的分配 【子公司本期分配的股利】 　　　　未分配利润——年末 【从上笔抵销分录抄过来的金额】 这比分路已经将少数股东损益计算出来了，您上面的借记“少数股东损益”，贷记“少数股东权益”的分录将归属于少数股东的为实现内部销售损益部分分摊进去了，可是归属于母公司的部分是自动就分摊抵消了吗？

回答人：chenyiwei
即使你要模拟权益法，也不建议在模拟时考虑内部交易损益抵销的影响，以免过于复杂还容易出错。还是分开两笔做比较好。

提问人：呼叫帮助 时间：2018-06-10 18:36:04
内部交易我在编制合并报表时经常出错，陈版您提到 即使你要模拟权益法，也不建议在模拟时考虑内部交易损益抵销的影响，以免过于复杂还容易出错。还是分开两笔做比较好。 陈版，请教您，不建议在模拟时考虑内部交易损益抵销的影响，以免过于复杂还容易出错。怎么做准确性高？

回答人：chenyiwei
权益法模拟和权益/损益抵销只是抵销子公司自身的权益和损益，内部交易损益抵销分录另外编制。

提问人：呼叫帮助 时间：2018-06-11 09:33:26
陈版，我看过您这样的回复， 基本原则是：顺流交易未实现损益的抵销不会导致少数股东损益与子公司净利润不成比例；逆流交易和平流交易的抵销影响需按比例分配给少数股权，由此可能导致少数股东损益与子公司的净利润不成比例。 至于编制合并报表过程中的模拟权益法，则尽可能简化处理（甚至也可以说完全没有必要做权益法模拟）。如果基于个人工作习惯要做权益法模拟的，则建议直接按该子公司账面净利润按比例模拟调整即可，无需考虑内部交易损益的抵销影响。 这里所说的“子公司利润”是指子公司自身报表层面的净利润根据购买日可辨认净资产公允价值调整折旧、摊销后而结果。 陈版，您这里提到的无需考虑内部交易损益的抵销影响是怎么理解和操作？

回答人：chenyiwei
如果模拟权益法，则直接按照子公司账面净利润考虑非同一控制下合并等原因造成的可辨认净资产公允价值调整的影响之后进行模拟，不再考虑内部交易未实现损益对投资收益的影响，即模拟采用简单权益法而非完全权益法。

提问人：呼叫帮助 时间：2018-06-12 22:24:14
chenyiwei点评 权益法模拟和权益/损益抵销只是抵销子公司自身的权益和损益，内部交易损益抵销分录另外编制。 您回复的意思我理解是， 第一步，对于存在内部交易没有实现的，合并报表方用权益法模拟时，应当是先权益法核算子公司自身的权益和损益不含子公司自身尚没有实现的内部交易损益。 第二步是再对内部交易损益进行抵销。陈版，理解准确吗？

回答人：chenyiwei
也可以这样理解。第一步模拟调整的基础是子公司自身报表中的净利润，最多是在非同一控制下取得子公司的情况下做一些公允价值调整，不考虑内部交易损益的影响。

提问人：呼叫帮助 时间：2018-06-16 13:26:27
投资企业投资联营企业编制合并报表，要对个别报表中顺逆流处理进行调整。假如，投资企业不需要编制合并报表，但是投资企业被纳入它的母公司的合并报表，在母公司的合并报表中是否需要调整投资企业与联营企业间的 顺逆流的处理？

回答人：chenyiwei
是，可以这样理解。